臺灣屏東地方法院民事判決　　　　　　 100年度重訴字第33號
原　　　告　屏東市龍華里福德祠.
法定代理人　許明雄
訴訟代理人　黃光宇律師
訴訟代理人　林存泰
訴訟代理人　顏松男
被　　　告　蕭林罔占
被　　　告　蕭美春
前列二人共同
訴訟代理人　鄭文郎
被　　　告　李建宏
被　　　告　盧富美
前列二人共同
訴訟代理人　李建茂
上列當事人間請求分割共有物事件，本院於民國100 年6 月8 日
言詞辯論終結，判決如下：
    主      文
兩造共有坐落屏東市○○段一０七七地號、地目建、面積一二四
二點七二平方公尺土地准予分割。分割方法如下：如附圖Ｂ方案
所示編號Ａ面積七六三點四三平方公尺土地分歸原告取得、編號
Ｂ面積四一八點三五平方公尺土地分歸被告李建宏、盧富美取得
並按原有持分保持共有、編號C 面積三八點四四平方公尺分歸被
告蕭美春取得、編號D 面積一九點八九平方公尺分歸被告蕭林罔
占取得、編號E 面積二點六一平方公尺分歸被告李建宏取得。
訴訟費用由兩造按應有部分比例負擔。
    事實及理由
一、依民事訴訟法第403 條第1 項第3 款規定不動產共有人間因
    共有物之管理、處分或分割發生爭執者，除有第406 條第1
    項各款所定情形之一者外，於起訴前，應經法院調解。又依
    同法第419 條第4 項規定以起訴視為調解之聲請或因債務人
    對於支付命令提出異議而視為調解之聲請者，如調解不成立
    ，除調解當事人聲請延展期日外，法院應按該事件應適用之
    訴訟程序，命即為訴訟之辯論，並仍自原起訴或支付命令聲
    請時，發生訴訟繫屬之效力。查本件依據上開規定，原以10
    0 年度調字第7 號進行調解，嗣因調解不成立而適用通常訴
    訟程序，命即為訴訟之辯論，合先敘明。
二、原告主張：
（一）坐落屏東市○○段000000000地號，建，面積1242.72 平
    方公尺土地（下稱系爭土地）為兩造共有，其中原告持分為
    1296 分 之788 （約755.6 平方公尺），被告蕭林罔占持分
    為1296 分 之24（約23平方公尺），被告蕭美春持分為1296
    分之45（約43.15 平方公尺），被告李建宏持分為1296分之
    364 （約349 平方公尺），被告盧富美持分為1296分之75（
    約71.9平方公尺），有原告提出之土地登記第二類謄本及地
    籍圖謄本可稽，依法並無不能分割情事，二造亦無不為分割
    之協議，原告為增進土地利用價值，屢次請求被告協議分割
    ，均無法達成協議。
（二）按各共有人，除法令另有規定外，得隨時請求分割共有物
    ，民法第823 條第1 項前段定有明文，又分割方法不能協議
    決定，法院得因任何共有人之請求命為下列分配：以原物分
    配於各共有人，但各共有人均受原物之分配，顯有困難者，
    得將原物分配於部分共有人。以原物分配時，如共有人中有
    未受分配，或不能按其應有部分受分配者，得以金錢補償之
    ，民法第824 條第2 項第1 款、第2 項第1 款、第3 項亦有
    明文規定。因之，依據屏東縣屏東地政事務所複丈日期100
    年4 月26日系爭土地複丈成果圖即如附圖Ａ方案編號A 部分
    土地已建有百年歷史之福德祠，C 部分土地被告李建宏、盧
    富美已有建物在上，D 部分土地蕭美春已有建物，E 部分土
    地蕭林罔占亦有建物之客觀實況，原告主張依如附圖Ａ方案
    所示共有人之應有部分比例及使用位置分割之。另被告李建
    宏在使用位置分割之土地不足部分，請將附圖Ａ方案Ｂ部分
   （ 可供建築之土地）分割予被告李建宏、蕭美春共有。面積
    如有增減，不用互為補償。又原告主張之分割方案係為維護
    當地信仰中心福德祠之完整、完美性，即有榕樹在旁，有較
    寬闊之空地及廟宇兩邊均留在空間之需要，而被告主張分割
    之如附圖Ｂ方案，對原告屏東市龍華里福德祠之環境及莊嚴
    性應有妨礙。
（三）聲明：1 、系爭土地准予分割。2 、分割方法：如附圖Ａ
    方案所示編號A 面積763.43平方公尺分歸原告取得，編號B
    面積75.02 平方公尺及編號C 面積343.33平方公尺，合計面
    積420.96平方公尺分歸被告李建宏、蕭富美取得，並保持共
    有，編號D 面積38.44 平方公尺分歸被告蕭美春取得，編號
    E 面積19.89 平方公尺分歸被告蕭林罔占取得，編號F 面積
    2.61平方公尺分歸被告李建宏取得。
三、被告方面：
（一）按土地分割本應考慮共有人均等利益，而非單獨僅考量原
    告本身之利益。原告之主張只是維持其個人之利益，顯有所
    不當。如要維護當地信仰中心，則於其他共有人未主張分割
    之下，更無理由來主張分割，影響本來和平共處之環境；準
    此，所謂「維護完整性」、「完美性」等之詞，均純屬巧言
    令色，顯屬無據，殊不足取。
（二）原告主張針對李建宏、盧富美之分配，不足部分再行分配
    如附圖Ａ方案Ｂ部分，此明顯侵害到共有人之權益，按每一
    共有人都期求分割之後土地能善加利用，促以極大利益，然
    若依照原告之主張能否有助B 之建築物之用，顯不無疑地，
    此明顯損害他人為目的之分割方法應不得為採之。
（三）被告主張依如附圖Ｂ方案編號Ｂ之土地劃分取得，蓋者此
    Ｂ之土地位鄰於B 建物之旁，日後利用較為可統籌考量，且
    增進土地利用價值。至於此一分配雖牽涉到地上榕樹，惟樹
    木並非不得移植，豈可因噎廢食，況且我方亦屬尊重環境之
    高級知識份子，識得大禮，且此榕樹留有兒時回憶必定會愛
    護有加，豈有砍樹之理？又以Ｂ方案方式分配，對原告福德
    祠既不影響其觀瞻、更毫無影響其動線，其莊嚴性顯無大礙
    ，且以原告分得腹地如此廣闊，若能配合當地環境，善以規
    劃，居民之感覺必有其莊嚴性。準此，原告主張分配意見，
    自屬無可採，應以被告主張如附圖Ｂ方案為適當。被告並同
    意各分得面積如有增減，均放棄互為補償。
（五）退萬步言，以現遷移房子技術完善，縱認該分配有減觀瞻
    ，其定得將廟為移動，自無須堅持其分配方法來造成擾民之
    困，況且，該廟宇主張分割，其隱含目的在於重建，既然如
    此，豈有堅持讓被告所分得乖隔土地之理。
四、兩造不爭執之事實：
（一）系爭土地為兩造共有，個共有人持分依系爭土地之土地登
    記謄本上之記載。
（二）兩造對於屏東縣屏東地政事務所複丈日期100 年4 月26日
    之土地複丈成果圖（即如附圖Ａ方案、Ｂ方案）無意見。
五、兩造爭執之事項：
（一）系爭土地可否裁判分割？
（二）如可裁判分割，究應採如附圖Ａ方案或Ｂ方案分割？
六、本院之判斷：茲就上開兩造協議之爭執事項，審酌如下：
（一）系爭土地可否裁判分割？
    按各共有人，除法令另有規定外，得隨時請求分割共有物。
    但因物之使用目的不能分割或契約訂有不分割之期限者，不
    在此限。分割之方法不能協議決定，或於協議決定後因消滅
    時效完成經共有人拒絕履行者，法院得因任何共有人之請求
    ，命為下列分配：一、以原物分配於各共有人。但各共有人
    均受原物之分配顯有困難者，得將原物分配於部分共有人。
    二、原物分配顯有困難時，得變賣共有物，以價金分配於各
    共有人；或以原物之一部分分配於各共有人，他部分變賣，
    以價金分配於各共有人。民法第823 條第1 項及第824 條第
    2 項定有明文。查系爭土地為兩造所共有，地目：建，原告
    應有部分為1296分之788 、被告蕭林罔占應有部分為1296分
    之24、被告蕭美春應有部分為1296分之45、被告李建宏應有
    部分為1296 分 之364 、被告盧富美應有部分為1296分之75
    （即土地謄本登載之2592之150 ），有原告提出之土地登記
    第二類謄本及地籍圖謄本附卷可稽。且系爭土地依其使用目
    的並無不能分割之情形，亦未以契約訂有不分割之期限，惟
    其分割方法迄不能協議決定各事實，均為兩造所不爭執，堪
    信為實在。則原告請求裁判分割系爭土地，揆諸前揭法條規
    定，於法即無不合，應予准許。
（二）本件之爭點為：系爭土地究應採如附圖Ａ方案或Ｂ方案分
    割，方為公平適當？爰論述如下：
 1、按「分割共有物，以消滅共有關係為目的。法院裁判分割共
    有土地時，除因該土地內部分土地之使用目的不能分割（如
    為道路）或部分共有人仍願維持其共有關係，應就該部分土
    地不予分割或准該部分共有人成立新共有關係外，應將土地
    分配於各共有人單獨所有」、「法院裁判分割共有物，定其
    分配，應斟酌各共有人之利害關係，並共有物之性質、價格
    、利用價值及經濟效益決之，要以維持全體共有人之公平為
    標準，所定方法須以適當者為限。」，最高法院69年度台上
    字第1831號、78年度台上字第2141號分別著有判例及裁判意
    旨可資參照。故請求共有物之分割，應由法院依民法第824
    條命為適當之分配，不受當事人主張之拘束，法院則應參酌
    當事人之聲明、共有物之性質、經濟效用及全體共有人利益
    等公平決定之，合先敘明。
 2、查系爭土地經本院會同地政機關及兩造現場勘測，並依兩造
    各主張之分割方案，由屏東縣屏東地政事務所繪製複丈日期
    100 年4 月26日之土地複丈成果圖即如附圖Ａ方案、Ｂ方案
    ，並有本院之勘驗筆錄附卷可稽（見卷第34頁），且為兩造
    所不爭執。又其使用現況依附圖Ａ、Ｂ方案（Ａ方案編號Ｂ
    除外）編號Ａ土地上有原告福德祠及左前方有榕樹乙棵，編
    號C 、D 、E 土地各有被告李建宏、盧富美、蕭美春、蕭林
    罔占之建物，系爭土地北、東面各臨道路，兩造對此亦不爭
    執，均堪信為真實。
 3、如依原告主張如附圖Ａ方案分割，除編號Ｂ部分外，雖均按
    兩造使用現況分割，榕樹亦在編號Ａ之範圍；惟編號Ｂ部分
    係就被告李建宏、盧富美不足部分，另行分配至與編號C 不
    相連之土地，且分配面積為75.02 平方公尺，地形狹長，不
    利整體規劃使用，顯然未能兼顧其他共有人之利益。如依被
    告主張依如附圖Ｂ方案分割，除按兩造使用現況分歸各共有
    人外，編號Ｂ之土地沿靠原告之福德祠及順沿編號Ｂ之土地
    建物牆壁（虛線）依應有部分面積劃歸被告李建宏、盧富美
    取得，並保持共有，有利於日後規劃使用，可以增進土地利
    用價值。編號Ａ部分之土地分歸原告取得，兩面臨路，地形
    尚稱方正。若採Ａ方案，因編號Ｂ部分分給被告李建宏、盧
    富美，反而影響地形之完整性，有礙原告日後環境景觀之規
    劃。至於榕樹乙棵雖劃歸於編號Ｂ之土地範圍，但被告已自
    陳：會尊重環境，識得大體，且榕樹留有兒時回憶，必定會
    愛護有加，豈有砍樹之理等語，應會保留原貌，當不致於分
    割後，率然砍除。本院審酌系爭土地之現有使用狀況、位置
    、與道路有無聯絡，並考量兩造之意願及應有部分面積等情
    ，認為系爭土地以被告之主張為可採，即依如附圖Ｂ方案，
    編號Ａ面積763.43平方公尺土地分歸原告取得、編號Ｂ面積
    418.35平方公尺土地分歸被告李建宏、盧富美取得並按持分
    保持共有、編號C 面積38.44 平方公尺分歸被告蕭美春取得
    、編號D 面積19.89 平方公尺分歸被告蕭林罔占取得、編號
    E 面積2.61平方公尺分歸被告李建宏取得。至於原告分得面
    積增加7.83平方公尺，被告蕭美春分得面積減少4.71平方公
    尺，被告蕭美春分得面積減少3.12平方公尺，兩造已各自陳
    明放棄互為補償，此部分即無須判命互為金錢補償，爰判決
    如主文第1 項所示。
七、本件事證已臻明確，兩造其餘主張、陳述及立證方法，經核
    於本判決不生影響，爰不逐一論述，附此敘明。
八、另分割共有物之訴實質上並無所謂何造勝訴敗訴之問題，若
    將訴訟費用完全命形式上敗訴之被告負擔，實欠公允，本院
    審酌兩造各自因本件訴訟所得到之利益，認本件之訴訟費用
    ，應由兩造各以與應有部分相當之數，比例分擔。
九、據上論結，原告之訴為有理由，依民事訴訟法第80條之1 、
    第85條第1 項，判決如主文。
中    華    民    國   100    年    6    月    22     日
                  民事第一庭  法  官  胡晏彰
正本係照原本作成。
如對判決上訴，須於判決送達後20日內向本院提出上訴狀，其未
表明上訴理由者，應於提出上訴後20日內向本院補提理由書狀（
均須按他造當事人之人數附繕本）。
如委任律師提起上訴者，應一併繳納上訴審裁判費。
中    華    民    國   100    年    6     月    22    日
                              書記官  郭松菊